臺灣花蓮地方法院民事判決　　　　　　　 95年度保險字第8號
原　　　告　乙○○
訴訟代理人　楊志航律師
被　　　告　富邦產物保險股份有限公司
法定代理人　甲○○
訴訟代理人　丙○○
　　　　　　蔡憲華
上列當事人間請求給付保險金事件，本院於中華民國96年5月14
日言詞辯論終結，判決如下：
    主  文
被告應給付原告新台幣壹佰萬元，及自民國95年1月3日起至清償
日止，按年息10％計算之利息。
訴訟費用由被告負擔。
本判決於原告以新台幣拾萬元供擔保後，得假執行。但被告
如以新台幣壹佰萬元為原告預供擔保，得免為假執行。
    事  實
壹、兩造爭執要旨：
一、原告起訴主張：
  (一)被保險人施光輝於民國93年11月26日，向被告投保富邦個人
    責任保險附加個人傷害保險（下稱系爭保險契約），約定意
    外身故保險金為新台幣（下同）100萬元，並指定原告為受
    益人。原告配偶施光輝於94年3月7日晚上7時許，駕駛車牌
    號碼HGW-251重型機車，沿花蓮縣玉里鎮大禹里舊台九線，
    由東往西方向行駛，至該路163之3號前與產業道路交岔路口
    ，適訴外人洪竹華駕駛車牌號碼Q3-621號預拌水泥車，沿該
    產業道路，由北往南方向行駛，為圖一時之便返回訴外人展
    信實業有限公司（砂石場），竟左轉進入舊台九線由西往東
    方向行駛，違規跨越分限制線駛入來車車道，致施光輝無法
    注意而遭撞擊，造成胸腔內大量出血之傷害，經送醫急救後
    仍不治死亡。此事實業經本院以94年度交訴字第20號刑事判
    決洪竹華業務過失致死處有期徒刑6個月確定在案。是原告
    配偶施光輝因前開車禍意外致死，符合上開保險事故之約定
    ，原告依約於94年4月間向被告申請給付保險金，惟被告竟
    以施光輝車禍意外係肇因於其酒醉駕車，依系爭保險契約第
    2條第1項第3款之規定，非系爭保險契約理賠範圍為由，拒
    絕理賠，為此爰依系爭保險契約及保險法第34條之規定，請
    求給付保險金100萬元及法定遲延利息等語。
  (二)對被告抗辯所為之陳述：系爭保險契約關於保險人之除外責
    任事由，其第3款固約明「被保險人直接因飲酒後駕（騎）
    車，其吐氣或血液所含酒精成分超過道路交通法令規定標準
    ，致成死亡、殘廢時，本公司不負給付保險金之責。」，惟
    此應係指被保險人之飲酒過量駕（騎）車行為與保險事故之
    發生間，必須有「直接因果關係」，否則，如係他力致直接
    造成保險事故發生，即令被保險人係酒後駕車，亦因其間欠
    缺直接因果關係，而不在除外責任之列。本件被保險人施光
    輝車禍意外死亡事故之原因，係因洪竹華駕駛上開預拌水泥
    車違規跨越分向限制線駛入來車車道所致，顯見洪竹華過失
    駕駛行為乃直接造成施光輝死亡原因，其間具有直接因果關
    係，縱施光輝係酒後駕車，且其吐氣或血液所含酒精成分超
    過道路交通法令規定標準乙情屬實，亦因與保險事故之發生
    ，欠缺直接因果關係而不在系爭保險契約除外責任之列，是
    被告拒絕給付實屬無據。
  (三)並聲明：1.被告應給付原告100萬元，及自申請理賠翌日即
    95年1月3日起至清償日止，按年息10％計算之利息；2.願供
    擔保，請准宣告假執行。
二、被告則以：
  (一)被保險人施光輝發生系爭車禍事故後，被送往慈濟醫院玉里
    分院急診，經檢測得其血液酒精濃度為232mg/dL，換算呼氣
    酒精濃度值約達1.16mg/L，遠超過道路交通法令即道路交通
    安全規則第114條第2項規定之酒精吐氣濃度0.25mg/L標準值
    約達5倍，顯已達不能安全駕駛動力車輛之程度，致未注意
    車前狀況而生本件車禍，且已構成刑法第185條之3公共危險
    罪之犯罪行為，故依系爭保險契約第2條第1項第2款、第3款
    約定：「被保險人直接因下列事由致成死亡、殘廢時，本公
    司不負給付保險金之責任。... 二被保險人犯罪行為。三被
    保險人飲酒後駕（騎）車，其吐氣或血液所含酒精成份超過
    道路交通法令規定標準者。」，被告自不負給付保險金之責
    任。
  (二)再者，酒醉駕車乃高度危險之行為，若被保險人有酒醉駕車
    之情形，則應足推定被保險人有故意或重大過失將自己置於
    極易致傷或死亡之高危險環境中，由此可知被保險人酒醉駕
    車無異於自殺或自殘之行為，故保險人實無須承擔因被保險
    人酒醉駕車而擴大之風險，否則人人皆可以酒醉駕車為由而
    規避其故意責任，從而，原告主張施光輝之死亡係肇因於洪
    竹華之過失所致，與施光輝是否酒後駕車並無因果關係等語
    ，自不足採信，是原告請求給付保險金，實無理由。
  (三)並聲明：1.原告之訴駁回；2.如受不利之判決，願供擔保，
    請准宣告免為假執行。
貳、本院之判斷：
    本件經兩造整理並協議簡化爭點結果，兩造除爭執被保險人
    施光輝之酒醉駕車與其死亡間有無直接因果關係，而有系爭
    保險契約第2條第2款及第3款之適用外，對於其餘事實及證
    據形式上之真正均不爭執。茲就本件爭點析述如后：
一、本件系爭富邦個人責任保險附加個人傷害保險契約第2條第1
    項第2款及第3款約定：「被保險人直接因下列事由致成死亡
    、殘廢時，本公司不負給付保險金之責任。... 二被保險人
    犯罪行為。三被保險人飲酒後駕（騎）車，其吐氣或血液所
    含酒精成份超過道路交通法令規定標準者。」。揆其約定意
    旨應在於限制被保險人因故意或重大過失之不當行為，使保
    險事故發生而獲取不當之利益，並保障保險人僅須於事前評
    估並願承受之風險範圍內負擔可能給付保險金之不利益。是
    以，在解釋被保險人死亡、殘廢是否直接因「被保險人犯罪
    行為」或「被保險人飲酒後駕車其吐氣血液所含酒精成分超
    過道路交通法令規定標準」時，該犯罪行為或酒後駕駛行為
    如係導致被保險人死亡、殘廢之不可或缺之因素，即可認符
    合前開條款中「直接因下列事由致成死亡、殘廢」之要件。
    換言之，被保險人犯罪行為或酒後駕駛行為如非導致被保險
    人死亡、殘廢之不可或缺之因素，縱被保險人於保險事故發
    生時有犯罪行為或酒後駕駛行為，亦無上開除外條款之適用
    ，保險人仍應依約給付保險金。
二、經查，洪竹華於94年3月7日下午7時許，駕駛車牌號碼Q3-62
    1號預拌水泥車，沿產業道路由北向南方向行駛，行經該路
    與舊台九線交岔路口，欲左轉回到公司時，原應注意車輛應
    遵行方向行駛，不得跨越中心分限制線，駛入來車車道逆向
    行駛，依當時情形，復無不能注意之情事，竟疏未注意，為
    圖一時便利，車輛左轉進入舊台九線後，未先駛回其車道，
    即直接駛入對向車道欲返回公司，適有被保險人施光輝酒後
    駕駛車牌號碼HGW-251重型機車，沿舊台九線公路由東往西
    方向行駛，雙方發生撞擊，致施光輝因而受有胸腔內出血之
    傷害，送醫不治死亡之事實，業據本院調閱本院94年度交訴
    字第20號刑事卷宗屬實。則洪竹華於夜間駕駛自大貨車，跨
    越中心分向限制線，侵入來車道逆向行駛，侵害施光輝之路
    權，致撞擊施光輝所駕駛之重型機車始為本件車禍之肇事原
    因，施光輝駕駛重型機車並無肇事因素乙節，應堪認定。而
    本件車禍經送臺灣省花東區車輛行車事故鑑定委員會鑑定結
    果，亦均同此認定，有該委員會96年2月16日花東鑑字第096
    6100342號函及所附鑑定意見書1件在卷可憑（見本院卷第72
    頁），兩造並對上開鑑定結果不爭執（見本院卷第82頁）。
    是被保險人施光輝於本件車禍發生時雖係酒醉駕駛，其血液
    酒精濃度為232m g/dL，換算呼氣濃度值約達每公升1.16 毫
    克，超過道路交通法令即道路交通安全規則第114條第2項規
    定之酒精吐氣濃度每公升0.25毫克標準，此有慈濟玉里分院
    藥物濃度檢驗報告附於另案（94年度交訴字第20號）刑事偵
    查卷宗可稽，其已達不能安全駕駛動力車輛之程度，構成刑
    法第185條之3公共危險罪之犯罪行為，而符合系爭保險契約
    第2條第1項第2款及第3款之事由屬實，然因本件車禍事故之
    發生，係因洪竹華之過失行為所致，被保險人施光輝並無肇
    事因素，核與被保險人施光輝酒醉駕車無涉，俱如前述，揆
    諸首開說明，縱被保險人施光輝於本件車禍發生時有違反刑
    法第185條之3之犯罪行為或酒後駕駛行為，其犯罪行為及酒
    後駕駛行為亦非本件車禍發生之不可或缺之因素，被告自無
    援引上開除外條款之約定，拒絕給付保險金之理。是被告辯
    稱本件車禍之發生與施光輝飲酒駕車，自陷生命安全於危險
    中，有直接因果關係等語，委無足取。
三、綜上所述，被告施光輝既係因本件車禍意外致死，其酒醉駕
    車行為復非本件車禍發生不可或缺之因素，而無系爭富邦個
    人責任保險附加個人傷害保險契約第2條第1項第2款及第3款
    之適用，被告自應依系爭保險契約之約定負擔給付保險金之
    責任。從而，原告本於保險契約受益人之地位，依保險契約
    之法律關係，請求被告給付保險金100萬元及自95年1月3日
    起至清償日止，按年息10％計算之利息，即屬有據，應予准
    許。
參、本件事證已臻明確，兩造其餘攻擊防禦方法及證據調查，核
    與判決結果不生影響，爰不予逐一審酌論述，併此敘明。
肆、本件兩造均陳明願供擔保，請准宣告假執行及免為假執行，
    經核均無不合，爰各酌定相當擔保金額准許之。
伍、據上論結，本件原告之訴為有理由，依民事訴訟法第78條、
    第390條第2項、第392條第2項，判決如主文。
中　　華　　民　　國　　96　　年　　6 　　月　　6 　　日
  　　　　　　　臺灣花蓮地方法院民事庭
                    法      官　陳燁真
上列為正本係照原本作成。
如不服本判決，應於送達後20日內，向本院提出上訴狀並表明上
訴理由，如於本判決宣示後送達前提起上訴者，應於判決送達後
20日內補提上訴理由書(須附繕本)。
中　　華　　民　　國　　96　　年　　6 　　月　　6 　　日
                    法院書記官  唐千惠
